【裁判字號】    98,訴,1248
【裁判日期】    990322
【裁判案由】    偽造文書
【裁判全文】
臺灣基隆地方法院刑事判決              98年度訴字第1248號
公  訴  人  臺灣基隆地方法院檢察署檢察官
被      告  乙○○
            丁○○
            戊○○
上列被告因偽造文書案件，經檢察官提起公訴（98年度偵字第
5005號），本院判決如下：
    主  文
乙○○、丁○○、戊○○均無罪。
    理  由
一、公訴意旨略以：被告乙○○、丁○○、戊○○為兄弟，於民
    國98年2月間，持其父陳根旺生前所書立之遺囑，至位於臺
    北市○○區○○路2段45號之維廉地政士事務所，委請代書
    辛○○辦理繼承登記，欲將陳根旺所有坐落於基隆市○○區
    ○○段1028之1地號之土地，登記與乙○○等3人及陳輝榮（
    於98年7月18日已歿，業經臺灣士林地方法院檢察署以98年
    度偵字第12355號為不起訴處分）共有，辛○○當場表示申
    請登記須使用其他繼承人之印章後，彼等3人竟共同基於偽
    造文書之犯意聯絡，向辛○○表示已得其他繼承人之同意，
    並授權辛○○代刻印章使用，嗣不知情之辛○○遂代為製作
    繼承系統表，先偽造乙○○等3人之弟丙○○、妹甲○○、
    外甥女癸○○、壬○○之印章後，復在繼承系統表上偽造丙○○等人之印文，並記載「如有遺漏或錯誤致他人受損害者
    ，申請人願負法律責任」等用意之證明，而偽造丙○○等人
    之繼承系統表，再於98年4月16日，持該繼承系統表，以乙○○、丁○○、戊○○、陳輝榮等4人之名義，向基隆信義
    地政事務所申辦繼承登記以行使，足以生損害於丙○○、甲○○、癸○○及壬○○。因認被告等涉犯刑法第216條、第
    210 條之行使偽造私文書罪嫌云云。
二、按犯罪事實應依證據認定之，無證據不得認定犯罪事實；又
    不能證明被告犯罪者，應諭知無罪之判決，刑事訴訟法第15
    4條第2項、第301條第1項分別定有明文。按所謂認定犯罪事
    實所憑之證據，雖不以直接證據為限，間接證據亦包括在內
    ，然而無論直接或間接證據，其為訴訟上之證明，須於通常
    一般人均不致有所懷疑，而得確信其為真實之程度，始得據
    之為有罪之認定，倘其證明尚未達到此一程度，而有合理懷
    疑存在時，即應為無罪之判決（最高法院76年台上字第4986
    號判例參照）。又刑法處罰偽造文書罪之主旨，所以保護文
    書之實質的真正，故不僅作成之名義人須出於虛捏或假冒，
    即文書之內容，亦必出於虛構，始負偽造之責任（20年上字
    第1050號參照）。又刑法上偽造文書罪之成立，以足生損害
    於公眾或他人為特別要件，所謂足生損害，固不以實已發生
    損害為必要，然亦必須有足以生損害之虞者，始足當之，若
    其僅具偽造之形式，而實質上並不足以生損害之虞者，尚難
    構成本罪（49年台非字第18號參照）
三、公訴人認被告涉有上開被訴行使偽造文書罪嫌，係以被告乙○○、丁○○、戊○○供述，委請代書辛○○辦理繼承登記
    ，並授權辛○○代刻其他繼承人印章之事實，告訴人丙○○
    、甲○○及被害人癸○○之證詞，另有證人辛○○之證述，
    被告3人委請其代刻其他繼承人之印章以製作繼承系統表之
    事實，並有土地登記申請書、登記清冊、繼承系統表為其論
    據。訊據被告乙○○等人均堅決否認犯行，被告乙○○辯稱
    ：伊父親在世時，已經有委託代書辛○○處理他的遺囑，在
    法院的公證處有處理過他的遺囑，伊完全不知道，伊沒有授
    權給辛○○去刻印章，伊不知道她為何會刻那個印章云云。
    被告丁○○辯稱：事情都是委由代書去處理的，是父親生前
    交代代書做的，登記清冊等資料都是代書填的云云。被告戊○○辯稱：都是父親交代代書去做的，繼承系統表伊就不知
    道，那段時間伊太太受傷，伊不知道有沒有請代書去刻印章
    云云。經查：
(一)、上開繼承系統表，記載「如有遺漏或錯誤致他人受損害者，
    申請人願負法律責任」下方之丙○○、甲○○、癸○○、壬○○之印文確係偽造，業據被害人丙○○、甲○○、癸○○
    等人指述綦詳，被告乙○○等4人亦未加以否認，且證人庚○○亦具結證稱，用印時丙○○等人並未在場，是以上開丙○○等4人印文係遭偽造之事實，應堪予認定。
(二)、證人辛○○於98年9月21日檢察事務官偵查證稱：「乙○○
    在97年間委託我，他說他爸爸要辦遺囑認證，我到基隆地院
    幫他們辦，他爸爸也有去現場，現場有乙○○、乙○○之父
    親陳根旺、我的助理庚○○、我的朋友吳秀英、攝影師及公
    證人杜佳融，公證人有問陳根旺遺產要如何分配，陳根旺有
    重聽，但他的神智還算清醒，他可以自己陳述，他說他的房
    子都要給兒子，不分給女兒，但有一間房子不想給最小的兒
    子丙○○，那間房子分給其他的4個兒子共同繼承，現金陳
    根旺本來也不想給女兒甲○○、陳照子的3個女兒，我們跟
    陳根旺提到這可能會違反法律特留分的規定，他才同意把現
    金給女兒及外孫女，公證人有就遺囑逐項詢問，並計算特留
    分，遺囑是庚○○代筆的，因為她的字比較好看」、「（問
    ：繼承系統表上的丙○○、甲○○的章是他們自己蓋的？）
    後續遺產登記也是我們辦的，該繼承系統表是我們作的，我
    們依乙○○之託依照陳根旺之遺囑辦理，98年2月17、18日
    左右，乙○○、丁○○、戊○○他們到我的事務所來，由我
    們製作繼承系統表，再由乙○○、丁○○、戊○○在表上簽
    名、蓋章，陳輝榮沒有來，由乙○○幫陳輝榮代簽名，乙○○、丁○○、戊○○他們的章是他們自己帶來的，交給我們
    ，叫我們自己處理，陳輝榮的章也是他們三人帶來交給我們
    的，乙○○說這個家中不動產的事是由他處理，並說有告知
    丙○○、甲○○，丙○○、甲○○的章是我們刻的，因為乙○○說有需要叫我們自己去刻，乙○○說認證書他們印了很
    多份放在供桌上，乙○○、丁○○、戊○○都知道我們去刻
    章，他們三人當時都在我們事務所」等語。其於98年12月2
    日檢察官偵查時證稱：「（問：繼承系統表是否由妳製作？
    ）是被告3人委託我登記，我再請事務所的小姐製作」、「
    因我第一次辦理遺囑繼承登記，我以為繼承系統表要所有的
    繼承人都蓋章，所以我告知被告三人，並徵得被告3人之同
    意後代其他人刻章用印」等語。是以證人辛○○於偵查時，
    均證稱丙○○、甲○○的章，係被告3人授權同意去刻的。
(三)、證人辛○○於本院審理時證稱：「（問：辦理陳根旺的繼承
    登記是由誰出面委託的）乙○○、丁○○、戊○○他們三兄
    弟都有來，在我朋友的事務所，因為當時仁一路事務所已經
    收起來，不過後來聯絡幾乎都是乙○○聯絡，因為他是老大
    通常都跟他聯絡」、「辦理繼承登記所需的土地證明文件，
    如權狀等，是乙○○交付，繼承系統表當初蓋的章裡面除了
    乙○○、戊○○、丁○○、陳輝榮以外，還有蓋有丙○○、
    壬○○、癸○○、甲○○等人的印章，但蔡慧雯的章沒蓋到
    」、「（問：丙○○等人章是如何用印？怎麼會有這些章又
    怎麼會蓋在上面？）我那天開完偵查庭後，我回去問我們小
    姐，檢察官當時有問我說，這些圖章是我們自己刻還是當事
    人刻好交給我們的，我跟他講說我記不起來，我回去有問我
    們小姐，小姐說是乙○○刻好交給她的，她還在那邊等」「
    （問：這個案件你回去問了之後，是誰要乙○○？）我們會
    問客人說是不是給我們圖章，或者說你們沒有便章的話，我
    們可以幫你刻，這一份後來我問我們小姐，她說全部都是乙○○一次交給我們所有人的章」、「一般來講都會跟客人講
    說要問一下，這個因為那時候我懷孕，就是要助理去弄我不
    曉得」等語。又證人即代書助理庚○○於本院審理時證稱：
    「依被繼承人及繼承人之戶籍資料填載做出繼承系統表，這
    個戶籍資料是乙○○拿給我們的，是辛○○要他們準備的，
    繼承系統表上面倒數第二行記載《如有遺漏或錯誤致他人受
    損害者，申請人願負法律責任》，底下有蓋乙○○等7人的
    印章，是我用印的，印章是乙○○交給我，交九個章，繼承
    系統表只蓋八個章，可能是漏蓋了，系統表蓋章的時候，應
    該是乙○○、戊○○、丁○○、陳輝榮四人到場，其他丙○○、壬○○、癸○○、甲○○等4人沒有到場，未到場的丙○○等4人，會在上面用印，因為他們是繼承人之一，是按
    照公證遺囑去辦的，這4個人的章不是我們代刻的，因為那
    個章乙○○還用一個塑膠袋裝起來，那時候我印象很清楚，
    他是交給我，用袋子裝著，比較不會遺漏掉，所以我印象很
    清楚，章不是我們這邊經手的，在98年2月間辦理本件遺囑
    登記時，辛○○本人當時已經懷孕」、「（問：妳在繼承系
    統用印前，有無問乙○○、丙○○等4人印章是否有經過他
    們的同意）因為是代書接洽的，我不清楚，土地登記申請書
    及登記清冊，上面的資料都是我寫的」等語。是以依證人辛○○、庚○○之證述，均堅稱丙○○、壬○○、癸○○、甲○○之印章係被告乙○○等4人所交付。
(四)、依上證人所述，不論上開印文是證人辛○○、庚○○代為刻
    章用印或是被告乙○○等人交付用印，然按所謂「繼承系統
    表」係繼承人申請繼承登記時，應依照被繼承人與繼承人之
    戶籍謄本，製作繼承系統表。繼承系統表應表明繼承人與被
    繼承人間身分關係。並由申請人註明﹁如有遺漏或錯誤致他
    人受損害者，申請人願負法律責任﹂並簽名或蓋章。免簽註
    住址、身分證號碼。如戶籍登記事項有錯誤或遺漏時，應先
    向戶政機關申辦更正登記後，再依正確之戶籍謄本製作繼承
    系統表。又拋棄繼承權人及未會同申請繼承登記之他繼承人
    均免在系統表內簽名或蓋章。又依土地登記規則第119條第4
    項規定：「第1項第3款之繼承系統表，由申請人依民法有關
    規定自行訂定，註明如遺漏或錯誤致他人受有損害者，申請
    人願負法律責任，並簽名」。繼承系統表係由申請人「簽名
    」切結，然簽名與蓋章係同等之效力，故繼承系統表由申請
    人蓋章亦生同等效力，是以依上所述，繼承系統表僅須由申
    請人簽名蓋章，註明如遺漏或錯誤致他人受有損害者，由申
    請人應負法律責任，並非所有繼承人均須簽名蓋章，除非遺
    漏或錯誤，若繼承系統表所載各繼承人、繼承順序，與事實
    相符無誤，申請人即可辦理繼承登記，縱繼承人未在繼承系
    統表簽名蓋章並非申請必備要件，是以申請人簽名切結，乃
    表示就繼承系統表真實性負其責任。是以本件依被繼承人代
    筆遺囑，並經本院認證，提出繼承系統表、土地登記申請書
    、登記清冊，向基隆市安樂地政事務所申請辦理繼承登記，
    地政事務所作形式審查，如合乎辦理繼承登記要件，即應准
    予辦理繼承登記，至於代筆遺囑是否有侵害告訴人之特留分
    ，則應另提起訴訟確認回復，是以「繼承系統表」之意義，
    僅表示有那些繼承人，並不代表繼承人在該系統表簽名蓋章
    ，即蘊含拋棄繼承、限定繼承、完全繼承之含義，是以本件
    告訴人印文無論係由被告乙○○等人偽造或是證人辛○○、
    庚○○擅自用印申請行使，對於告訴人權益並不生影響，此
    與刑法第216條、第210條構成要件不該當，自無成立該罪餘
    地。
四、綜上所述，檢察官所提之前開證據尚不足以使本院獲得被告
    確有成立行使偽造文書犯行之心證。此外，復查無其他積極
    證據足認被告涉有檢察官所指行使偽造告訴人印文，而簽名
    蓋章於繼承系統表，有足以生損害於告訴人權益情形，本件
    既不能證明被告犯罪，揆諸前揭法條及判例意旨，自應為被
    告無罪之諭知。
五、據上論斷，應依刑事訴訟法第301條第1項前段，判決如主文
    。
本案經檢察官己○○到庭執行職務。
中    華    民    國    99    年    3    月    22     日
                  刑事第二庭審判長法  官  陳志祥
                                  法  官  張婷妮
                                  法  官  陳伯厚
以上正本證明與原本無異。
如不服本判決應於收受送達後10日內向本院提出上訴書狀，並應
敘述具體理由；其未敘述上訴理由者，應於上訴期間屆滿後20日
內向本院補提理由書(均須按他造當事人之人數附繕本)「切勿逕
送上級法院」。
中    華    民    國    99    年    3    月    22     日
                                  書記官  王惠萍

司法院資訊處製作；財團法人民間司法改革基金會備份。
